【裁判字號】    94,家訴,148
【裁判日期】    950203
【裁判案由】    返還不當得利
【裁判全文】
臺灣臺北地方法院民事判決             94年度家訴字第148號
原      告  甲○○
            丁○○
            魏瑞芳
共      同
訴訟代理人  魏錦芳律師
複代理人    陳緯慶律師
被      告  魏滬中
            乙○○
共      同
訴訟代理人  徐松龍律師
複代理人    陳宥餘
上列當事人間請求返還不當得利事件，本院於民國95年1 月4 日
言詞辯論終結，判決如下：
    主  文
被告丙○○應給付原告每人各新臺幣肆拾萬貳仟壹佰零玖元，
及自民國94年5 月28起至清償日止按週年利率百分之五計算之利
息。
被告乙○○應給付原告每人各新臺幣肆拾萬貳仟壹佰零玖元，
及自民國94年5 月28起至清償日止按週年利率百分之五計算之利
息。
訴訟費用由被告負擔。
    事實及理由
一、程序方面：
    按訴狀送達後，原告不得將原訴變更或追加他訴，但經被告
    同意者，或擴張或減縮應受判決事項之聲明，或不甚礙被告
    之防禦及訴訟之終結者，不在此限，民事訴訟法第255 條第
    1 項第1 款、第3 款、第7 款分別定有明文。查原告原起訴
    請求被告連帶給付原告各新臺幣（下同）87萬8,000 元，並
    自起訴狀繕本送達被告翌日起至清償日止，按年息5%計算之
    利息。嗣於94年12月14日減縮聲明，請求被告應給付原告各
    86萬4,218 元，並自起訴狀繕本送達被告翌日起至清償日止
    ，按年息5%計算之利息，經被告當庭表示同意（見同日言詞
    辯論筆錄），原告僅減縮應受判決事項之聲明，且不甚礙被
    告之防禦及訴訟之終結，依首揭規定，自應予准許。
二、原告聲明求為判決：被告應共同給付原告各86萬4,218 元，
    並自起繕本送達被告翌日起至清償日止，按年息5%計算之利
    息。並主張：
（一）被繼承人魏國維於91年8 月17日亡故，原告之母劉玉娥於
      92年1 月14日亡故，原告就被繼承人所遺留之遺產，自有
      繼承權。原告業依臺灣地區與大陸地區人民關係條例第66
      條規定，向法院為繼承之表示。惟本件遺產中不動產部分
      ，已由被告於92年3 月4 日辦理繼承登記在案，另動產部
      分亦為被告變賣或持有。爰依民法第179 條不當得利規定
      ，訴請被告返還逾越其應繼分部分之不當得利。
（二）原告應得被繼承人劉玉娥遺產部分：
    １、臺北市○○路115 巷4 弄5 號（基地臺北市○○區○○
        段一小段108 地號，下稱系爭西藏路房地）部分：
    （１）此屋乃魏國維於61年間出資起造新建，於63年1 月28
          日所有權第一次登記於魏國維名下，依民法第758 條
          規定，魏國維當屬真正之所有權人。起造當時，被告
          丙○○年僅23歲，被告乙○○剛滿20歲，以當時之年
          齡，尚未就業，縱有就業，亦所得有限，焉有能力出
          資購屋之理？故被告抗辯：系爭房地係於61年間，由
          被告二人貸款購置，並以父魏國維名義信託登記為所
          有權人云云，顯難採信。
    （２）嗣魏國維於91年8 月17日逝世，由劉玉娥於同年9 月
          24日、30日單獨辦理系爭西藏路房地之繼承登記，而
          為所有權人，依民法第758 條、第759 條規定，已歸
          屬劉玉娥所有，而劉玉娥生前並未立遺囑，故劉玉娥
          之遺產即應由兩造共同繼承，已與魏國維之遺產無涉
          。
    （３）被告所提出之魏國維自書遺囑，謂：「所留有臺北市
          ○○路115 巷4 弄5 號4 樓房屋乙戶…再交由在臺兒
          子滬生、全中二人繼承，在鄉家人、子女，無權過問
          ，因該屋為在臺兒子合資分期付款方式購置」，然系
          爭西藏路房屋並非以購買方式取得所有權，係與他人
          共同集資購買土地，共同合建起造四樓房屋，土地共
          同持分應有部分各四分之一，有土地登記簿可稽。且
          在63年9 月11日家父魏國維曾將系爭西藏路房地設定
          抵押權予中國農民銀行貸款，以解決資金不足，此亦
          有土地及建築改良物登記簿可資佐証。故所敘事實與
          經驗法則有悖，顯難採信。
    （４）縱然假設被告所提出之魏國維遺囑為真正，惟因系爭
          西藏路房地於繼承事實發生後，已由劉玉娥單獨辦理
          繼承登記，系爭西藏路房地所有權人係劉玉娥，故上
          開遺囑對兩造亦無拘束力。況依民法第1223條規定，
          尚有特留分之存在，從而在原告請求繼承劉玉娥之遺
          產總額狀況下，本件顯與魏國維之遺囑無涉，蓋被告
          所繼承者，亦來自被繼承人劉玉娥之遺產，並非魏國
          維之遺產。
    （５）系爭西藏路房地始終由魏國維、劉玉娥所居住，被告
          2 人早已各有置產，並分別居住於臺北市○○○路六
          段146 號3 樓、臺中市○○區○○路二段255 號5 樓
          之2， 此有戶籍謄本可稽。縱被告尚有子女在系爭西
          藏路房地居住，並非臺灣地區與大陸地區人民關係條
          例第67條第4 項但書所指「為臺灣地區繼承人賴以居
          住之不動產者」，原告當可依法主張有繼承權存在。
    ２、臺北市○○路○段40巷105號6樓房屋部分：
        被繼承人劉玉娥遺產免稅証明書其中載有遺產所在：「
        臺北市○○區○○路4 段40巷105 號6 樓，持分權全部
        ，核定價額7 萬5,100 元」。經被告抗辯，經臺北市稅
        捐稽征處士林分處函覆，上開建物已由訴外人廖君於92
        年辦竣所有權第一次登記，故不宜列為被繼承人劉玉娥
        之遺產。
（三）財政部臺北市國稅局原核定被繼承人劉玉娥之遺產總額為
      439 萬6,190 元，扣減臺北市○○路○ 段40巷105號6 樓
      房屋誤列部分7 萬5,100 元，則被繼承人劉玉娥遺產總額
      應為432 萬1,090 元。依臺灣地區與大陸地區人民關係條
      例第67條第4 項規定，原告對系爭西藏路房地所得繼承部
      分折算為價額，即以每人之應繼分比例計算，每人分配金
      額各為86萬4,218 元。
（四）被繼承人劉玉娥之遺產，其中不動產部分已為被告分別繼
      承登記為共有人，動產部分則已由被告2 人分取，致原告
      之繼承權應繼分受有損失，被告超越其應繼分部分而獲取
      之遺產，乃屬無法律上原因之不當得利，爰此依民法第17
      9 條、第1147條、第1138條、第1141條、兩岸關係條例第
      66條、第67條規定，被告應共同給付原告每人86萬4, 218
      元。
三、被告聲明求為判決：原告之訴駁回。並抗辯：
（一）系爭承德路房屋並非被繼承人劉玉娥之遺產，實係訴外人
      廖志成所有，此有臺北市稅捐稽徵處士林分處北市稽士林
      乙字第09460843900 號函更正在案。故原告遽以上開房屋
      為被繼承人劉玉娥之遺產，據而主張以折算價額分配之方
      式為繼承，允有違誤。
（二）系爭西藏路房地係被告於61年間貸款購置，並以魏國維之
      名義辦理所有權登記，此有魏國維之自書遺囑可證，是以
      被告基於信託之本意，而以魏國維名義為所有權之登記，
      自有隨時終止信託關係之權利（最高法院66年臺再字第42
      號判例意旨參照），原告主張就系爭西藏路房地折算價額
      為遺產分配云云，容有誤解。
（三）依魏國維之遺囑：「所留有臺北市○○路115 巷4 弄5 號
      4 樓房屋乙戶，……再交由在臺兒子滬生、全中二人繼承
      ，在鄉家人、子女，無權過問，因該屋為在臺兒子合資分
      期付款方式購置。」，退步言之，暫不論系爭西藏路房地
      為被告合資購置，依魏國維所立遺囑之旨，亦應由被告繼
      承之，是原告主張繼承云云，洵屬無據。
（四）被告並未將系爭西藏路房地出租他人使用，而由被告及家
      人設籍居住，依臺灣地區與大陸地區人民關係條例第67條
      第4項但書規定，原告不得繼承。
四、經查下列事實：（一）兩造為魏國維、劉玉娥所生之子女，
    而原告為大陸地區人民，被告為臺灣地區人民。（二）魏國
    維於91年8 月17日死亡，留有坐落臺北市○○區○○段一小
    段108 地號之土地（應有部分四分之一）及其上建物門牌號
    碼為臺北市○○路115 巷4 弄5 號（下稱系爭西藏路房地）
    、存款、投資等遺產，其中系爭西藏路房地部分，經劉玉娥
    於91年9 月30日辦理分割繼承登記於劉玉娥名下。嗣劉玉娥
    於92年1 月14日死亡，留有系爭西藏路房地、投資、現金等
    遺產。財政部臺北市國稅局原核定被繼承人劉玉娥之遺產總
    值為439 萬6,190 元，經核定門牌號碼臺北市○○路○ 段
    40巷105 號6 樓房屋非屬被繼承人劉玉娥之遺產，扣除此誤
    列部分7 萬5,100 元後，共值432 萬1, 090元。（三）原告
    於93年11月2 日向本院具狀聲明繼承魏國維、被繼承人劉玉
    娥之遺產，經本院於同年月8日准予備查在案。（四）被繼
    承人劉玉娥之所有遺產業經被告自行分割均分完畢，其中系
    爭西藏路土地係由被告分別共有，應有部分各八分之一，系
    爭西藏路房屋係由被告分別共有，應有部分各二分之一。此
    有兩造均不爭之親屬關係公證書、財團法人海峽交流基金會
    證明書、本院家事法庭通知、遺產稅免稅證明書、繼承系統
    表、土地建物異動清冊、土地登記謄本、建物登記謄本、戶
    籍謄本附卷可稽（見本院卷第13至17、19、21、24、111 至
    121 頁），自堪信為真實。
五、得心證之理由：
    按被繼承人在臺灣地區之遺產，由大陸地區人民依法繼承者
    ，其所得財產總額，每人不得逾200 萬元，臺灣地區與大陸
    地區人民關係條例第67條第1 項前段定有明文。準此，兩造
    為魏國維、劉玉娥所生子女，而原告亦依同條例規定向本院
    聲明繼承，是原告各得於200 萬元額度內繼承魏國維、劉玉
    娥之遺產。本件兩造所爭執之處，在於（一）系爭西藏路房
    地是否為被告出資興建？（二）有關系爭西藏路房地所有權
    之歸屬，是否受被告所提出之魏國維自書遺囑所拘束？（三
    ）系爭西藏路房地是否為被告賴以居住之不動產？
（一）系爭西藏路房地之原始所有權人為魏國維：
    １、查系爭西藏路房屋係於61年9月6日興建完成，並於63年
        1 月28日辦理第一次所有權登記，所有權人登記為魏國
        維，坐落基地則為魏國維與訴外人吳元、楊浩然、周春
        波所共有，應有部分各為四分之一，此有建物登記簿、
        土地登記簿在卷足憑（見本院卷第99至101、108至110
        頁）。基於不動產登記之絕對效力（土地法第43條規定
        參照），系爭西藏路房地之所有權人即為魏國維。
    ２、茲被告辯稱系爭西藏路房地係由其貸款購置，並信託登
        記予魏國維云云，並提出魏國維之自書遺囑影本（見本
        院卷第77至79頁）為證，惟此為原告所否認，被告自應
        就此有利於己之事實負舉證之責。然至本案言詞辯論終
        結時，被告仍無法提出所謂魏國維自書遺囑之正本（見
        本院卷第123 頁之言詞辯論筆錄），復未提出任何積極
        證據證明該私文書之真正，是被告無法證明其與魏國維
        間就系爭西藏路房地存有何信託關係，其所辯要無足取
        。
（二）如前所述，被告無法證明魏國維自書遺囑之真正，則有關
      魏國維之遺產分割方式自不受該遺囑之拘束，更與被繼承
      人劉玉娥之遺產分割方式無涉。
（三）系爭西藏路房地並非被告賴以居住之不動產：
    １、按被繼承人在臺灣地區之遺產，由大陸地區人民依法繼
        承者，其中有以不動產為標的者，應將大陸地區繼承人
        之繼承權利折算為價額。但其為臺灣地區繼承人賴以居
        住之不動產者，大陸地區繼承人不得繼承之，於定大陸
        地區繼承人應得部分時，其價額不計入遺產總額，臺灣
        地區與大陸地區人民關係條例第67條第4 項定有明文。
        。
    ２、被告主張系爭西藏路房地係其賴以居住者云云，此為原
        告所否認，被告自應就此有利於己之事實負舉證之責。
        然被告丙○○與其配偶張世芳、子女魏靜雯、魏益群、
        魏哲群共同設籍於臺北市○○○路6 段146 號3 樓，被
        告乙○○與其配偶連秀敏、子女魏怡蘋、魏宜萱、魏肇
        緯共同設籍於臺中市○○路○段255 號5 樓之2 ， 此有
        戶籍謄本附卷可按（見本院卷第118至121頁）。又本院
        94年6 月9 日調解期日通知書、起訴狀繕本送達至上開
        處所，係由被告丙○○於同年5 月27日親收，被告乙○
        ○部分則由受僱人於同年月26日代收，惟被告均於同年
        月30日共同委任徐松龍律師為訴訟代理人，此有送達回
        證、委任狀在卷可憑（見本院卷第31至33頁），足見上
        開處所確為被告之住所。是被告既居住於他處，而被告
        亦未提出其他證據證明被告賴以居住於系爭西藏路房地
        之事實，故被告此部分所辯，委無可採。
（四）原告得請求被告返還不當得利：
    １、按無法律上之原因而受利益，致他人受損害者，應返還
        其利益，民法第179條定有明文。
    ２、查系爭西藏路房地原為魏國維所有，於魏國維91年8 月
        17日死亡後，即由劉玉娥辦理繼承分割登記為其個人所
        有，嗣劉玉娥於92年1 月14日死亡，系爭西藏路房地即
        成為被繼承人劉玉娥之遺產一部分。而原告基於被繼承
        人劉玉娥法定繼承人之地位，自得依臺灣地區與大陸地
        區人民關係條例第67條第1項、第4 項規定，於200萬元
        範圍內，繼承被繼承人劉玉娥之所有遺產，就其中不動
        產即系爭西藏路房地部分，應將其繼承權利折算為價額
        。
    ３、次查被繼承人劉玉娥之所有遺產共值432 萬1,090 元，
        按兩造之應有部分五分之一計算，每人可分得價額86萬
        4,218元（4,321,090X1/5）。然被繼承人劉玉娥之所有
        遺產業經被告自行分割均分完畢，已於前述。是被告無
        法律上之原因逕自分割被繼承人劉玉娥之遺產，致原告
        未能取得其應得部分，原告依民法第179 條規定，請求
        被告各自返還其所分得逾86萬4,218 元部分，於法有據
        。
六、從而，原告請求被告給付原告各86萬4,218 元，並自起繕本
    送達被告翌日（即94年5 月28日）起至清償日止，按年息5%
    計算之利息，為有理由，應予准許。
七、至兩造其餘之攻擊或防禦方法，及未經援用之證據，經本院
    斟酌後，認為均不足以影響本判決之結果，自無逐一詳予論
    駁之必要，併此敘明。
八、訴訟費用負擔之依據：民事訴訟法第78條、第85條第1 項前
    段。
中    華    民    國    95    年    2     月    3     日
                        家事法庭法  官  蔡惠如
以上正本係照原本作成。
如對本判決上訴，須於判決送達後20日之不變期間內，向本院
提出上訴狀。
中    華    民    國    95    年    2     月    3     日
                                書記官  周玉琦


司法院資訊處製作；財團法人民間司法改革基金會備份。
